最高法院刑事判決　　　　　　　　　　　　　　　八十八年度台上字第一五二七號
　　上訴人　台灣高等法院檢察署檢察官
　　被　告　甲○○
右上訴人因被告殺人案件，不服台灣高等法院中華民國八十七年一月十四日第二審更
審判決（八十六年度重上更(四)字第二二○號，起訴案號：台灣桃園地方法院檢察署八
十一年度偵字第四○九五號），提起上訴，本院判決如左：
    主  文
原判決撤銷，發回台灣高等法院。
    理  由
本件原判決認定被告甲○○於民國七十七年五、六月間某日，在台北市○○○路某潛
水用品社購得潛水刀一支，即未經許可，無故持有，嗣於八十年十二月七日，在桃園
縣桃園市○○路九十六號被告住宅內，經楊東光（經原審更審前之八十三年度上更(二)
字第五五一號判決論處其共同殺人罪刑後，未提起上訴，已告確定）持該支潛水刀殺
害陳明賓，旋為警查扣等情。因將第一審判決關於被告部分撤銷，就刀械部分仍論處
被告未經許可，無故持有刀械罪刑。並就公訴意旨認被告於八十年十二月八日上午，
在其上開住宅，為黃團妹指責被害人陳明賓在外散播黃團妹有外遇之謠言，遭黃夫不
滿事，雙方發生爭吵，被告與楊東光因酒性發作而為黃團妹助勢，嗣因爭執激烈，發
生鬥毆，被告與楊東光乃基於共同殺人之故意，由楊東光持鈍器毆擊陳明賓後頭部，
被告再持其所有上開潛水刀一支猛刺陳明賓上腹部，深入腹腔內刺傷肝臟及胰臟，因
大量內出血，當場死亡，被告尚犯有刑法第二百七十一條第一項之殺人罪嫌云云。經
審理結果，以被告被訴殺人部分，尚屬不能證明，因公訴意旨認此部分與前開有罪部
分有牽連犯之裁判上一罪關係，故不另為無罪之諭知。固非無見。
惟查：(一)、審理事實之法院，對於被告有利及不利之證據，均應一律加以注意，依職
權詳加調查，期能發現真實，凡與待證事實有重要關係，在客觀上認有調查必要性之
證據，未依法加以調查，率爾判決者，即屬應於審判期日調查之證據未予調查之違法
。陳明賓之屍體，經內政部警政署刑事警察局法醫師會同原相驗法醫師解剖鑑驗結果
，其上腹部有刀刺創一處，係刺入腹腔內，刺傷肝臟及胰臟破裂，大量內出血；另於
左、右兩側後頭部有約五‧四×四‧五公分血腫傷各一處，頭骨無骨折，為鈍擊傷；
二至四指背有表皮剝脫、皮下出血傷，為拳擊傷；右大腿前部有拇指大皮下出血傷，
為足踢傷；綜合上情，係因腹部受刺創，刺傷肝臟及胰臟破裂，出血多量休克死亡，
其後頭部並有鈍擊傷，為他殺（第四○九五號偵查卷第一○八頁）。檢察官八十一年
度偵字第四○九五號起訴書，原係以被告與楊東光基於共同殺人之故意，由楊東光持
鈍器毆擊陳明賓後頭部，被告再持潛水刀猛刺陳明賓上腹部等事實，對被告提起公訴
（八十年度偵字第九三二八號起訴書，則僅以楊東光持水手刀刺殺陳明賓之事實，對
楊東光提起公訴），亦即認為持鈍器毆擊陳明賓後頭部之行為，係殺人犯行之一部分
。而原判決係依憑楊東光之自白，並參酌證人黃團妹、承辦員警蘇天從、邱輝坤、鄭
俊德等人之供述，及法務部調查局對被告與楊東光所為之測謊鑑定等卷證資料，認楊
東光之自白乃信而有徵，陳明賓為楊東光所殺，尚乏證據足證被告有參與殺人之犯行
。但查楊東光在八十年十二月八日十九時三十分第二次警訊、八十一年三月二十七日
警訊及檢察官偵查中、八十一年四月七日第一審調查訊問時，因曾先後四次自白由其
單獨持刀殺害陳明賓不諱，並稱被告並未參與殺人犯行，然核各該筆錄內容，楊東光
僅供認因酒醉而持刀殺陳明賓之事實，並無任何有關持鈍器毆擊陳明賓後頭部犯行之
供述（第九三二八號偵查卷第三頁反面、第四頁、第一○五頁至一一○頁，一審八十
一年度重訴字第二一號卷第六頁至第十頁）。原判決亦未說明陳明賓後頭部之鈍擊傷
究係何人所為，致此部分之事實真相如何﹖仍欠明瞭。又檢察官於八十年十二月八日
勘驗楊東光、甲○○二人身體及衣著時，除楊東光上衣休閒服靠腰部處有血跡、牛仔
褲有點狀血跡甚多處，外套雙臂處均有血跡外，被告之白色短汗衫亦有一點擦痕式之
血跡（其餘衣褲外套均無血跡），有該勘驗筆錄載明可稽（相驗卷第三十五頁），則
被告上開白色短汗衫上僅有之一點擦痕式血跡究係何人所有﹖如何沾染﹖案關陳明賓
死亡真相，自應不厭求其詳盡而有查明之必要。原審就上開疑點，未命楊東光、黃團
妹與被告對質，以發現真實，遽行判決，仍嫌率斷。(二)、行為後法律有變更者，適用
裁判時之法律；但裁判前之法律有利於行為人者，適用最有利於行為人之法律，為刑
法第二條第一項所明定。又槍砲彈藥刀械管制條例已於八十六年十一月二十四日修正
公布，同年月二十六日生效，修正前之該條例第十二條第三項，已修正為第十四條第
三項，法定刑亦由原處六月以下有期徒刑、拘役或三千元以下罰金，修正提高為一年
以下有期徒刑、拘役或新台幣五十萬元以下罰金，兩相比較，自以修正前之舊法有利
於行為人。公訴意旨認與殺人罪有牽連犯之裁判上一罪關係，且經原判決認為有罪之
部分，原審於八十七年一月十四日判決時，上開法律業已變更，原判決未依刑法第二
條第一項之規定予以比較適用，逕行援引槍砲彈藥刀械管制條例第十二條第三項（未
說明係修正前或修正後之法律）論處被告罪刑，顯屬違背法令。以上，或為檢察官上
訴意旨所指摘，或為本院得依職權調查之事項，應認仍有發回更審之原因。
據上論結，應依刑事訴訟法第三百九十七條、第四百零一條，判決如主文。
中      華      民      國    八十八    年      三      月    三十一    日
                              最高法院刑事第一庭
                                  審判長法官  施  文  仁
                                        法官  陳  炳  煌
                                        法官  張  淳  淙
                                        法官  洪  明  輝
                                        法官  蔡  清  遊
      右正本證明與原本無異
                                              書  記  官
中      華      民      國    八十八    年      四      月      一      日
